臺灣高雄地方法院民事判決　　　　　　　　　　　　九十二年度訴字第一三四三號
　　原　　　告　領科工程有限公司
　　法定代理人　甲○○
　　訴訟代理人　李玲玲　　　　律師
　　被　　　告　高營造有限公司
　　法定代理人　乙○○
　　訴訟代理人　謝嘉順　　　　律師
當事人間確認債權存在事件，本院於民國九十三年七月二十三日言詞辯論終結，判決
如下：
    主　　　文
確認訴外人五世電器工程有限公司對被告高營造有限公司有新台幣佰肆拾壹萬肆
仟捌佰拾元之工程款債權存在。
訴訟費用由被告負擔。
    事實及理由
一、原告主張：被告向訴外人弘運科技股份有限公司（下稱弘運公司）承攬向陽路─
    成功橋─南港路口淡水海線海纜鏈電信管道工程（下稱向陽路工程）、南港路─
    向陽路口─三重路口頭城海纜山線陸鏈電信管道工程（下稱南港路工程，合稱系
    爭工程）後，將系爭工程轉承攬予訴外人五世電器工程有限公司（下稱五世公司
    ），五世公司復於民國九十年九月五日與原告簽訂系爭工程轉承攬契約（下稱系
    爭契約）。原告業於九十年十一月十日完成向陽路工程之施工；暨於同年月十四
    日完成南港路工程第一期至第二十二期之施工，因而對五世公司取得約新台幣（
    下同）四百餘萬元工程款債權，並經台灣台北地方法院（下稱台北地院）判決確
    認原告對五世公司有三百三十七萬五千三百八十二元之工程款債權存在。本件五
    世公司因為原告完成系爭工程，因而分別對於被告取得向陽路工程款債權一百四
    十三萬元（發包金額約一百八十餘萬元）及南港路工程款債權二百四十萬二千一
    百十元（發包金額七百八十萬元），合計三百八十餘萬元。茲原告向鈞院民事執
    行處聲請假扣押禁止被告向五世公司付款，詎被告竟向民事執行處聲明異議，否
    認其與五世公司間存在任何債權債務關係，且於民事執行處核發扣押命令於九十
    一年三月二十九日送達被告後，竟違反扣押命令，復於九十一年十月十一日將工
    程款七十二萬二千支付訴外人威信成企業有限公司（下稱威信成公司），則原告
    即有提起本件確認之訴之法律上利益等情。爰本於強制執行法第一百二十條第二
    項規定提起本訴，並聲明：請求確認五世公司對被告有三百四十一萬四千八百三
    十萬元之工程債權存在。
二、被告則以：被告與五世公司間並不存在任何債權債務關係。被告於九十年十二月
    五日與弘運公司簽訂向陽路工程承攬契約，約定工程總價款為一百八十萬四千二
    百六十四元，嗣因施工品質問題，經弘運公司要求將總價款調降為一百四十二五
    千一百十元，被告已向弘運公司請款一百三十四萬六千七百二十九元，尚餘工程
    款餘額十四萬二千五百十一元。被告於承攬向陽路工程後，隨於同年月轉承攬予
    訴外人雅羿企業有限公司（下稱雅羿公司），約定工程總價款為一百三十四萬三
    千三百元，被告於雅羿公司完成向陽路工程後，隨於九十一年二月七日將工程款
    五十六萬八千元電匯給付雅羿公司，其後雅羿公司變更為威信成公司，被告復於
    九十一年十月十一日將工程款七十二萬二千元給付威信成公司，現尚欠威信成公
    司之向陽路工程餘款僅為十四萬二千五百十一元。至南港路工程部分，被告曾於
    九十一年七月二十九日與弘運公司簽訂承攬契約，嗣因故於九十二年一月三日經
    雙方合意解除承攬契約，弘運公司隨於九十二年二月十七日與威信成公司簽訂南
    港路工程承攬契約，並將全部工程報酬給付威信成公司。而按被告既未承攬南港
    路工程，自不可能將該工程轉承攬予五世公司等語置辯。爰聲明：求為判決原告
    之訴駁回。
三、原告主張五世公司於九十年九月五日與原告簽訂系爭工程轉承攬契約，由原告承
    攬向陽路工程及南港路工程，而原告分別於九十年十一月十日完成向陽路工程之
    施工；暨於同年月十四日完成南港路工程第一期至第二十二期之施工，因而對五
    世公司取得三百三十七萬五千三百八十二元之工程款債權。嗣原告向本院民事執
    行處聲請假扣押禁止被告向五世公司付款，惟被告向民事執行處聲明異議，否認
    其與五世公司間存在任何債權債務關係，且於民事執行處核發扣押命令於九十一
    年三月二十九日送達被告後，復於九十一年十月十一日將工程款七十二萬二千支
    付威信成公司等情，為被告所不爭執，有台北地院九十一年度訴字第二六一八號
    判決、電信地下管道工程合約書、弘運公司九十二年十月十六日弘運法九二字第
    ００九三號函、台北市政府工務局養護工程處（下稱北市府養工處）九十二年十
    二月十一日北市○○路字第０九二六六二五二八００號函、台灣固網股份有限公
    司（下稱台灣固網）九十三年二日二月台固系九三字第００五五號函、本院九十
    二年四月三十日九十二雄院貴惠九十一執全字第九八六號通知異議函影本、被告
    九十二年四月二十三日高九二字第０四一九號聲明異議函影本各一件附卷可稽
    ，並據證人丙○○到庭證述綦詳，且經本院依職調閱台北地院九十一年訴字第二
    六一八號卷及本院九十一年度執全字第九八六號卷查明屬實，堪認原告主張上開
    事實為實在。
四、茲被告以上揭情詞置辯，否認伊與五世公司間存在任何債權債務關係，從而，本
    件應予審究者，乃被告與五世公司是否成立向陽路工程承攬契約？如是，其工程
    未付款餘額多少？又被告與五世公司是否成立南港路工程承攬契約？如是，其工
    程未付款餘多少？爰分述如於後。
五、被告與五世公司是否成立向陽路工程承攬契約？如是，其工程未付款餘額多少：
（一）被告與五世公司是否成立向陽路工程承攬契約：
  １、經查，本件向陽路工程係由業主台灣固網發包予弘運公司，嗣弘運公司轉發包
      予被告乙節，為兩造所不爭執，並有台灣固網函、弘運公司函及所附承攬契約
      附卷可稽，堪予認定。次查，系爭向陽路工程係由五世公司於九十年九月五日
      轉承攬予原告，並由原告負責施工，且於九十年十一月十日完工乙節，業如上
      述，有原告提出承攬契約及附件設計圖載明向陽路工程附卷可稽，且據證人丙
      ○○到庭證述屬實（見本院九十二年八月二十二日言詞辯論筆錄），堪可認定
      。又查，系爭向陽路工程既由五世公司發包予原告，並由原告完工，自堪認該
      向陽路工程係由五世公司向他人轉承攬而來。而按五世公司承攬向陽路工程之
      前一手承攬人既為被告，顯見五世公司係向被告轉承攬向陽路工程後，復將該
      工程轉承攬予原告無訛。是被告辯稱：伊與雅羿公司簽訂向陽路工程承攬契約
      ，並未與五世公司簽訂承攬契約云云，即與客觀事實不符，難予採信。
  ２、再查，原告與五世公司簽訂向陽路工程承攬契約之日期為九十年九月五日，則
      被告與其承攬人間成立向陽路工程承攬契約之日期，自應相等或早於九十年九
      月五日。即或不然！亦不應遲於原告完成向陽路工程之日期即九十年十一月十
      日，始能無悖於情理。惟本件參酌被告陳稱：伊與雅羿公司於九十年十二月五
      日簽訂向陽路工程承攬契約乙節相互以觀，顯見被告所辯上情，核與客觀事實
      不符，難予採信。況五世公司既與原告簽訂向陽路工程承攬契約，則於簽訂契
      約時，五世公司如無法確定其能否承攬向陽路工程？或其承攬標的、內容為何
      ？勢無法與原告成立轉承攬契約。即或彼等簽訂轉承攬契約，亦將因標的及內
      容不確定，致契約不成立或不生效力。惟按原告與五世公司間關於向陽路工程
      之承攬契約，非但成立，亦無效力上之瑕疵，業如前述。益徵五世公司與原告
      簽訂向陽路工程契約前，確與被告簽訂向陽路工程轉承攬契約無訛。是被告抗
      辯：伊於九十年十二月五日與雅羿公司簽訂向陽路工程承攬契約云云，洵難採
      信。
  ３、復查，五世公司於九十年九月五日與原告簽訂向陽路工程契約時，其代表人為
      丙○○，而被告與雅羿公司簽訂承攬契約時，雅羿公司之代表人，亦為丙○○
      乙節，有上開承攬契約二件附卷可稽，並據丙○○於審理中到庭證述屬實，堪
      予認定，顯見五世公司及雅羿公司之負責人均為丙○○。第查，被告簽訂向陽
      路工程之對象係五世公司乙節，亦據丙○○於審理中到庭證述：「．．因雅羿
      跟五世公司負責人都是我本人（丙○○），被告原本是要和五世公司簽立承攬
      契約．．」（見本院九十二年八月二十二日言詞辯論筆錄）等語綦詳，顯見被
      告就向陽路工程簽訂轉承攬契約之真意，其契約相對人即為五世公司。此外，
      參酌丙○○續證述：「．．因我公司小姐弄錯了，把雅羿公司拿來跟被告簽訂
      契約．．」（見同上筆錄）等詞相互以觀，亦徵丙○○於九十年十二月五日代
      表公司，與被告簽訂向陽路工程契約，其代表之當事人應為五世公司。從而，
      被告與丙○○簽訂向陽路工程契約之真意，其契約當事人既分別屬於被告與五
      世公司，自不因丙○○代表公司之承辦小姐蓋錯印章、打錯字，而使契約當事
      人即承攬人變更為雅羿公羿，益徵被告以上揭情詞置辦，難予採信。
（二）向陽路工程未付工程款多少：
  １、被告主張伊承攬向陽路工程，約定工程總價款為一百八十萬四千二百六十四元
      ，嗣因施工品質問題，經弘運公司要求調降為一百四十二五千一百十元，被告
      已向弘運公司請款一百三十四萬六千七百二十九元，尚餘工程款餘額十四萬二
      千五百十一元。被告業於九十一年二月七日將工程款五十六萬八千元電匯給付
      雅羿公司，其後雅羿公司變更為威信成公司，被告復於九十一年十月十一日將
      工程款七十二萬二千元給付威信成公司，現尚欠威信成公司之向陽路工程餘款
      十四萬二千五百十一元等情，為原告所不否認，並據被告提出工程計價表一件
      、統一發票、支票、電匯匯款回條各二件，且經弘運公司函復屬實，復據證人
      即弘運公司職員林志成到庭證述綦詳（參見本院九十三年五月十八日言詞辯論
      筆錄），固堪予認定。惟原告主張被告支付雅羿公司之五十六萬八千元，係屬
      非依債務本旨所為之給付，不生對五世公司清償之效力；另被告於九十一年十
      月十一日支付雅羿公司之七十二萬二千元，係屬扣押命令生效後之付款，對債
      權人即原告不生效力，故五世公司對於被告尚有工程款一百四十三萬元未受清
      償等語。
  ２、經查，系爭向陽路工程存在於被告與五世公司間，且被告與五世公司相互認定
      知悉彼此即為承攬契約相對人等情，業如上述，堪予認定。是依上情，並參酌
      五世公司及雅羿公司之代表人均為丙○○乙節相互以觀，自堪認被告向雅羿公
      司支付之工程款，實際上即係向五世公司支付工程款，並此一事實為被告與五
      世公司所明知，且予承認。從而，本件關於被告向雅羿公司或威信成公司給付
      之工程款，即堪認係向五世公司所為之給付。
  ３、按依債務本旨，向債權人或其他有受領權人為清償，經其受領者，債之關係消
      滅。民法第三百零九條第一項著有明文。本件被告向雅羿公司清償五十六萬八
      千元，既為被告及丙○○代表之五世公司所不爭執，依上所述，自堪認被告業
      已依債務本旨，向五世公司清償五十六萬八千元之工程款。從而，原告主張被
      告向雅羿公司清償之五十六萬八千元，對於五世公司不生清償效力，即不可採
      。
  ４、次按實施查封後，債務人就查封物所為移轉、設定負擔或其他有礙執行效果之
      行為，對於債權人不生效力；對於債權或其他財產權執行假扣押者，執行法院
      應分別發禁止處分清償之命令，並準用對於其他財產權執行之規定。分別為強
      制執行法第五十一條第二項及第一百三十五條所明定。經查，原告向本院民事
      執行處聲請於三百四十一萬四千八百三十元債權範圍內，假扣押查封五世公司
      對於被告之金錢債權，並禁止被告向五世公司清償，經民事執行處准予核發扣
      押命令，而該扣押命令業於九十一年三月二十九日合法送達被告乙節，為被告
      及五世公司所不爭執，業如前述，堪予認定。次查，被告於九十一年十月十一
      日向威信成公司給付七十二萬二千元，亦如上述。而按被告向威信成公司給付
      之七十二萬二千元，依前所述，實即向五世公司所為之給付，同堪認定。故本
      件被告於九十一年十月十一日向五世公司給付七十二萬二千元，即因違反上揭
      法律規定，而對於原告不生效力。是原告主張被告向威信成公司支付七十二萬
      二千元，對於原告而言，並不生被告清償五世公司工程款債權之效力乙節，即
      堪採認。
  ５、綜上所述，關於向陽路工程部分，被告尚未支付五世公司之工程款餘額，應為
      七十二萬二千元及尾款十四萬二千五百十一元，合計八十六萬四千五百十一元
      。從而，原告主張五世公司對於被告尚存在向陽路工程債權餘額，於上開金額
      範圍內，即屬有據。逾此部分之主張，原告並未舉證以實其說，核屬無據。
六、被告與五世公司是否成立南港路工程承攬契約？如是，其工程未付款餘額多少：
（一）被告與五世公司是否成立南港路工程承攬契約：
  １、被告固辯稱：關於南港路工程部分，被告曾於九十一年七月二十九日與弘運公
      司簽訂承攬契約，嗣因故於九十二年一月三日經雙方合意解除承攬契約，弘運
      公司隨於九十二年二月十七日與威信成公司簽訂南港路工程承攬契約，並將全
      部工程報酬給付威信成公司。而被告既未承攬南港路工程，自不可能將該工程
      轉承攬予五世公司云云。惟查，被告與弘運公司於九十一年七月二十九日書面
      簽訂南港路工程承攬契約之前，該工程即由被告繼續承攬乙節，為被告所不爭
      執，並經證人林志成到庭證述屬實（見本院九十三年五月十八日言詞辯論筆錄
      ），堪予認定。
  ２、次查，原告業於九十年十一月十四日完成南港路工程第一期至第二十二期之施
      工，且全線工程亦於九十一年四月間完成等情，復為兩造所不爭執，並經林志
      成到庭證述綦詳（見同上筆錄），同堪認定。足徵南港路工程於九十一年七月
      二十九日即被告與弘運公司簽訂書面契約之前，早已全線完工，且原告承作施
      工第一期至第二十二期工程部分，更早於九十年十一月十四日，即已完工。而
      按南港路工程既早於九十一年四月間即全線完工，顯見其工程報酬請求權應已
      發生。又南港路工程報酬請求權既已發生，除被告具有民法第五百零二條第二
      項規定：因可歸責於承攬人之事由，致工作逾約定期限始完成，並以工作於特
      定期限完成或交付為契約之要素者，定作人得解除契約之情形，得由弘運公司
      依上開規定解除契約外，衡情，被告實不可能同意與弘運公司解除承攬契約，
      而故為不利於己之行為。而本件被告承攬南港路工程，並未發生弘運公司得依
      民法第五百零二條主張解除權之事由，亦未見弘運公司主張被告有何履行工程
      之瑕疵，顯見上揭被告同意解除契約之條件並不存在。是被告所辯：伊於九十
      二年一月三日與弘運公司解除南港路工程契約云云，即與事實不符，難予採信
      。從而，弘運公司復函及林志成到庭證述：弘運公司於九十二年一月三日與被
      告解除南港路工程契約云云，同屬迥護之詞，洵難採信。益有進者，本件南港
      路工程既於九十一年四月間全線完工，顯見九十一年四月間之後，南港路工程
      已處於無工程可施工之情形下。乃弘運公司竟於南港路工程施工完成後，一方
      面決定與向來之承攬人即被告解除契約；他方面復決定與從無承攬關係之第三
      者威信成公司簽訂一個無需履行之承攬契約，此非但與情理悖離甚遠，亦與弘
      運公司自承之承攬關係相互矛盾。益徵被告及弘運公司陳稱：彼等於九十二年
      一月三日解除南港路工程契約後，復由弘運公司與威信成公司於九十二年二月
      二十七日簽訂南港路工程契約云云，委無可採。綜上，本件堪認南港路工程契
      約自始至終均存在於弘運公司與被告之間無訛。從而，上揭南港路工程係由業
      主台灣固網發包予弘運公司，再由弘運公司轉發包予被告乙節，亦堪認定。
  ３、又查，系爭南港路工程係由五世公司於九十年九月五日轉承攬予原告，並由原
      告負責施工，其中第一期至第二十二期並於九十年十一月十四日完工乙節，業
      如上述，堪予認定。再查，五世公司承攬南港路工程之前一手承攬人既為被告
      ，顯見五世公司係向被告轉承攬南港路工程後，復將該工程轉承攬予原告無訛
      。是被告辯稱：伊未與五世公司簽訂南港路工程承攬契約云云，顯與客觀事實
      不符，難予採信。
（二）南港路工程未付工程款多少：
  １、經查，原告向五世公司承攬向陽路工程及南港路工程之總金額合計為七百十九
      萬七千三百七十二元。又施工處所台北市○○路（工程）及南港路（工程），
      被保險人原告，受益人（定作人）五世公司、台灣固網及被告，保險總金額七
      百十九萬七千三百七十二元乙節，有原告提出承攬契約及明台產物保險股份有
      限公司營造綜合保險單（均影本）各一件附卷可稽，堪可認定。而按原告向五
      世公司轉承攬向陽路工程及南港路工程之總金額既為七百十九萬七千三百七十
      二元，則基於工程轉承攬合理利潤推估，本件五世公司向被告轉承攬向陽路工
      程及南港路工程之總金額自應高於上開金額，始與常理相符。
  ２、次查，被告與弘運公司簽訂向陽路工程承攬契約，約定工程總價款原為一百八
      十萬四千二百六十四元，嗣調降為一百四十二五千一百十元乙節，業如前述。
      而按被告將向陽路工程轉承攬予五世公司，揆諸上開說明，被告為獲取得合理
      利潤計，勢必將其與弘運公司承攬總金額，向下調降，以便產生利潤，故被告
      與五世公司簽訂向陽路工程之金額，衡情，自應低於一百八十萬四千二百六十
      四元。茲寬以認定上開被告與弘運公司間簽訂向陽路工程金額一百八十萬四千
      二百六十四元，即為被告與五世公司簽訂向陽路工程之金額。則本件被告與五
      世公司簽訂南港路工程之總金額，如以七百十九萬七千三百七十二元扣除一百
      八十萬四千二百六十四元計算，約仍有五百三十九萬餘元。
  ３、又查，本件南港路工程全線完工，業如前述。而按五世公司或被告於本件審理
      中，並未主張南港路工程有何施工遲延或瑕疵，而應予扣款者。即於弘運公司
      之復函中，亦未提及南港路工程有何施工遲延或瑕疵，致生扣款情事者。是依
      合理推斷，本件五世公司得向被告主張南港路工程之工程款，應為五百餘萬元
      。即或不然！本件參酌原告對於五世公司存在之工程款，經台北地院確認為三
      百三十七萬五千三百八十二元乙節相互以觀，亦堪認五世公司因為原告完成系
      爭南港路工程，可對於被告主張之南港路工程款，應不低於此數額。
七、按攻擊或防禦方法，除別有規定外，應依訴訟進行之程度，於言詞辯論終結前適
    當時期提出之。當事人意圖延滯訴訟，或因重大過失，逾時始行提出攻擊或防禦
    方法，有礙訴訟之終結者，法院得駁回之。民事訴訟法第一百九十六條第一項及
    第二項前段著有明文。被告固抗辯主張：如被告與五世公司間存在債權債務關係
    ，則因五世公司業將其債權讓與第三人，原告亦不得請求確認被告與五世公司存
    在工程款債權云云，並舉本院九十一年度執全字第九八六號卷內附債權讓與證明
    為證。經查，本院九十一年度執全字第九八六號卷附債權讓與證明，早於九十一
    年三月間即已存在乙節，業據本院依職審核無誤，顯見被告於原告提起本件訴訟
    之始，即可援為攻擊方法。次查，原告提起本件訴訟日期為九十二年五月十二日
    ，而最後一次言詞辯論期日則為九十三年七月二十三日，期間歷經十三次言詞辯
    論期日，被告遲至最後一次辯論庭，始提出此一攻擊方法，揆諸前揭法律規定，
    被告訴訟行為顯屬重大過失而逾時提出攻擊方法，且有礙訴訟之終結，應予駁回
    。又查，本院於九十二年七月十五日言詞辯論期日，即當庭諭示兩造提出爭點整
    理狀，而觀被告九十二年九月十五日提出之爭點整理狀，亦未將上揭債權讓與攻
    擊方法列為爭點之一。從而，被告遲至最後一次辯論期日，始提出上揭攻擊方法
    ，亦應予駁回，併予敘明。
八、綜上所述，原告主張向陽路工程部分，五世公司對於被告之工程款餘額為合計為
    八十六萬四千五百十一元；主張南港路工程部分，五世公司對於被告之工程款債
    權，經合理推斷，應不低於三百三十七萬五千三百八十二元，均屬有據。從而，
    原告起訴確認五世公司對被告有三百四十一萬四千八百三十元之工程款債權存在
    ，為有理由，應予准許。
九、本件判決基礎事證已臻明確，兩造其餘主張資料及攻擊防禦方法，核與判決結果
    ，不生影響，爰不逐一論駁，併予敘明。
十、據上論結，原告之訴為有理由，依民事訴訟法第七十八條，判決如主文。
中　　　華　　　民　　　國　　九十三　　年　　　八　　　月　　 十七　　 日
                                臺灣高雄地方法院民事第二庭
~B法　　　官　李昭彥
正本係照原本作成。
如不服本判決，應於送達後廿日內，向本院提出上訴狀並表明上訴理由，如於本判決
宣示後送達前提起上訴者，應於判決送達後十日內補提上訴理由書（須附繕本）。
中　　　華　　　民　　　國　　九十三　　年　　　八　　　月　　 十七　　 日
~B法院書記官　鄭翠蘭
